臺灣高等法院臺中分院民事判決　　　九十三年度再字第一二號
　　　再審原　告　甲○○
　　　再審被　告　丁○○
　　　再審被　告　丙○○
　　　再審被　告　戊○○
　　　複　代理人　己○○
　　　　　　　　　乙○○
當事人間請求損害賠償事件，再審原告對於民國九十二年十二月三十一日本院九十一
年度重上字第五七號確定判決提起再審，本院於九十三年九月二十二日言詞辯論終結
，判決如下：
再審之訴駁回。
再審訴訟費用由再審原告負擔。
一、再審原告起訴主張：坐落台中縣大里市○○路成功大樓之建地，雖由再審原告及
　　其他共有人共同提供與訴外人張登坤合建，並由張坤登出資，委請建築師設計、
　　監工，並發包給訴外人超勝營造有限公司進行本件成功大樓之興建工程，其興建
　　過程要與再審原告無涉。該大樓於興建時，其中一部分房屋曾以再審原告為起造
　　人，惟建築法第十二條第一項規定：本法所稱建築物之起造人，為建築該建築物
　　之申請人。同條第二項復規定：起造人為政府機關、公營事業機構、團體或法人
　　者，由其負責人申請之。故由上開法條可知，起造人僅係建造建築物之申請人，
　　並非建築物之承造人或監造。建築法第三十九條規定：起造人應依照核定工程圖
　　樣及說明施工，但此乃係指起造人『自行施工興建』之情形始足該當前揭建築法
　　第三十九條之規定，由於興建大樓事涉建築專業，再審原告缺乏相關專業知識，
　　且未曾有從事建築之經驗，根本無力自行建築，故再審原告實際上並未參與施工
　　，則何來所謂之『未依核定工程圖樣施工，造成諸多施工瑕疵』，而該大樓四、
　　五樓之變更設計，亦與再審原告無關，本件亦未見原審認定再審原告有進行施工
　　之依據為何，復未採用林澄松建築師之証述，即遽然依未盡公允之高雄市土木技
　　師公會之鑑定認定再審原告有過失，判決顯然未備理由且與事實不符，亦違背論
　　理及經驗法則。又再審原告所有面向大里市○○街房屋係一層樓之鐵皮屋，非三
　　層ＲＣ房屋，其構造及鐵筋並未與成功大樓連結，原確定判決對一審卷第十六頁
　　關於四、五樓之起造人部分、使用執照及二審卷內之一九四、一七０頁建物登記
　　簿謄本、鈞院前審勘驗現場之光碟及台中地方法院檢察署九十一年偵字第一六三
　　五號全卷均漏未審酌。爰依民事訴訟法第四百九十六條第一項第一款、第十三款
　　規定，訴請判決：（一）鈞院九十一年度重上字第五七號民事確定判決及最高法
　　院九十三年度台上字第六九四號裁定均廢棄。（二）再審被告於前訴訟程序第二
　　審上訴駁回。（三）再審訴訟費用由再審被告負擔。
二、再審被告則辯稱：再審原告提起再審之訴僅主張有民事訴訟法第四百九十六條第
　　一項第十三款之再審事由，於鈞院準備程序期日復主張有同法條第一款之原告，
　　顯構成訴之追加，再審被告不同意其追加。另再審原告所提使用執照、系爭建物
　　登記簿謄本、証人林澄松建築師之計算証明及証言，原確定判決所依憑之九十一
　　年九月五日勘驗第錄、光碟、台中地方法院檢察署九十一年度偵字第一六三五號
　　公共危險案件勘驗筆錄等，均業已經再審原告於原確定判決訴訟程序中、甚至向
　　最高法院提起上訴時提出或主張，而為原確定判決斟酌審認後不予採取，並非新
　　事實或新証據。就使用執照及建物登記簿謄本部分之証據，亦不能使再審原告受
　　較有利之判決。再者，再審原告為系爭大樓之起造人之一，不僅為使用執照上所
　　載，復為其所不爭，自應依建築法第三十九條負損害賠償責任，鈞院前審確定判
　　決理由欄項下五之（四）已就此說明甚詳；尤有進者，再審原告於鈞院前審在前
　　揭檢察官訊問之過程中更坦承靠金德街本鑑定物後端三層樓ＲＣ房屋為其所搭建
　　，而鑑定報告更認該違建其結構與鑑定標的物互為聯結，改變鑑定標的物整体結
　　構應力分配，致原設計結構元件受力情形改變而不敷原設計強度要求，是鈞院前
　　審依建築法第三十九條及民法侵權行為規定判決，適用法律並無不當，故聲明：
　　再審原告之訴駁回。
三、按再審之訴，應於三十日之不變期間內提起。民事訴訟法第五百條第一項定有明
　　文。本件再審原告對本院九十一年度重上字第五七號侵權行為損害賠償事件提起
　　再審之訴，其於九十三年四月二十八日收受最高法院九十三年度台上字第六九四
　　號判決正本，始知悉判決確定，於九十三年五月二十日提起本件再審之訴，顯未
　　逾前開法定不變期間，合先敘明。又再審之訴為訴訟法上形成之訴，不同之再審
　　理由，固為不同訴訟標的，惟為使同一確定判決之再審，能於同一訴訟程序裁判
　　，對於當事人及法院均為便利，是追加民事訴訟法第四百九十六條第一項各款之
　　原因為訴訟標的，當無不許之理。況再審原告於第一次準備程序中即提出追加以
　　民事訴訟法第四百九十六條第一項第一款為原因之訴訟標的，亦無礙再審被告之
　　防禦及訴訟之終結，本院就再審原告所為訴之追加，即應併予審究。
四、按當事人發見未經斟酌之証物或得使用該証物者，得以再審之訴，對於確定終局
　　判決聲明不服，固為民事訴訟法第四百九十六條第一項第十三款所明定，但當事
　　人已依上訴主張其事由或知其事由而不為主張者，不在此限。且以如經斟酌可受
　　較有利之裁判者為限。亦為同條項但書所明定。而所謂當事人發見未經斟酌之証
　　物或得使用該証物，係指前訴訟程序事實審之言詞辯論終結前已存在之証物，因
　　當事人不知有此致未經斟酌，現始知之；或雖知有此而不能使用，現始得使用者
　　而言。當事人自應就其在前訴訟程序不能使用之事實，負舉証責任。本件再審原
　　告指原確定判決漏未斟酌之証物為：一審卷第十六頁關於四、五樓之起造人部分
　　、使用執照及二審卷內之一九四、一七０頁建物登記簿謄本、現場勘驗之光碟及
　　台中地方法院檢察署九十一年偵字第一六三五號全卷等。惟前開証物等均係於前
　　訴訟言詞辯論終結前已存在，再審原告並未就其在前訴訟程序不能使用之事由，
　　負舉証責任。況上開証物已經再審原告於原確定判決訴訟程序進行中一、二審，
　　甚至於向最高法院提起上訴時提出主張，而經原確定判決審認不予採取。諸如：
　　再審原告於上訴三審時亦主張依使用執照，伊非系爭大樓四、五樓之權利人，係
　　原權利人蔣素完、蔣繡梅、蔣淑滿、賴碧梧、賴松銘、賴弘烈等六人於七十五年
　　九月二十九日將該大樓四、五層售予再審被告，有建物登記簿謄本可稽；另再審
　　原告被訴公共危險案件（台中地方法院檢察署九十一年度偵字第一六三五號），
　　業經檢察官為不起訴處分確定，有該不起訴處分書附卷足稽等語。其於本院前審
　　九十二年十一月二十六日辯論要旨續一狀中就使用執照、建物登記簿謄本亦加敘
　　明，足見再審原告就上開証物已於上訴程序中主張。再者，原確定判決理由欄第
　　五段(三)、(四)項中，已就認定再審原告為起造人、光碟、前開台中地方法院檢察署
　　九十一年度偵字第一六三五號偵查卷中檢察官勘驗筆錄記載與前審勘驗筆錄記載
　　之勘驗情形不符，而未採取之理由，均詳加敘明。揆諸首揭說明，再審原告依民
　　事訴訟法第四百九十六條第一項第十三款主張有証物漏未審酌為再審理由，顯非
　　足取。
五、次按適用法規顯有錯誤者，得以再審之訴，對於確定終局判決聲明不服，固亦為
　　民事訴訟法第四百九十六條第一項第一款所明定，但當事人已依上訴主張其事由
　　或知其事由而不為主張者，不在此限。則為同條項但書所明文。且所謂適用法規
　　顯有錯誤，係暫確定判決就事實審法院所確定之事實為法律上之判斷，有適用法
　　規顯有錯誤之情形而言。至事實審法院認定事實錯誤，就當事人提出之事實及聲
　　明之証據疏於調查、或第三審法院就上訴理由漏未斟酌，僅生認定事實錯誤、調
　　查証據欠周或判決不備理由，究與適用法規顯有錯誤之情形有間，不得據以提起
　　再審之訴。本件再審原告就本院原確定判決認定再審原告依建築法第三十九條及
　　民法侵權行為法則應負賠償責任，有違民事訴訟法第二百二十二條第三項規定，
　　法院判斷事實真偽不得違論理法則及經驗法則等。惟原確定判決已認高雄市土木
　　技師公會鑑定係由學有專精之土木技師以實際資料比對鑑定所得，並與履勘結果
　　相符，而認定該公會之鑑定應屬可取；再審原告上訴三審理由中亦謂，原確定判
　　決認定事實，有違背論理及經驗法則及判決不備理由等情事，均經最高法院以未
　　合法表明上訴理由而駁回上訴。揆諸前開說明，自不得再以之提起本件再審之訴
　　。另再審原告其餘再審理由主張高雄市土木技師公會認系爭大樓後端與金德街違
　　建之三層ＲＣ結構互為連結，顯然荒繆，原審未向檢方調閱錄影相關資料云云，
　　均係對原確定判決認定事實有無錯誤、就當事人已提出之證物有無疏未調查證據
　　、未說明何以認定系爭四、五樓結構之安全與再審原告有關等而為主張，惟原確
　　定判決理由已就認定再審原告為起造人、四、五樓結構對系爭大樓安全之影響及
　　起造人責任加以說明（見原確定判決理由欄五）；再審原告其餘主張均係法院認
　　定事實有無錯誤之問題，核與適用法規有無錯誤之情有間，揆諸首開說明，顯不
　　得執以為再審之理由。至再審原告以高雄市土木技師公會鑑定時，系爭建物已拆
　　除而不存在，認該公會鑑定報告不可採云云，然查，高雄市土木技師公會首次於
　　九十年五月二十二日受理申請鑑定，於九十年十一月二日首次會勘，有鑑定報告
　　附卷足稽；而本院前審受命法官於九十一年九月五日勘驗現場時，尚見該大樓存
　　在，有勘驗筆錄及照片附卷足證。是再審原告執此主張原確定判決採用高雄市技
　　師公會之鑑定報告不合經驗法則云云，亦非可取。從而，其執此提起本件再審之
　　訴，為無理由，應予駁回。
六、據上論結，本件再審之訴為無理由，依民事訴訟法第七十八條，判決如主文。
中　　　華　　　民　　　國　　九十三　　年　　　十　　　月　　　六　　　日
~B1民事第六庭審判長法　官　吳火川
~B2　　　　　　　　法　官　陳繼先
~B3　　　　　　　　法　官　吳惠郁
右為正本係照原本作成。
如對本判決上訴，須於收受判決送達後二十日內向本院提出上訴書狀，其未表明上訴
理由者，應於提出上訴後二十日內向本院提出上訴理由書(須按他造人數附具繕本)。
上訴時應提出委任律師為訴訟代理人之委任狀。具有民事訴訟法第四百六十六條之一
第一項但書或第二項之情形為訴訟代理人者，另應附具律師及格證書及釋明委任人與
受任人有該條項所定關係之釋明文書影本。
~B 　 　　　　　　書記官　柯孟伶
中　　　華　　　民　　　國　　九十三　　年　　　十　　　月　　　七　　　日
                                                                        Ｂ
